【裁判字號】    92,訴,138
【裁判日期】    920529
【裁判案由】    侵權行為損害賠償
【裁判全文】
臺灣臺南地方法院民事判決  九十二年度訴字第一三八號
    原      告    甲○○○
    兼
    訴訟代理人    施明峰
    被      告    乙○○
右當事人間請求侵權行為損害賠償事件，本院判決如左：
    主      文
被告應給付原告甲○○○新台幣壹萬捌仟伍佰零捌元，應給付原告施明峰新台幣伍拾
捌萬伍仟元。
原告其餘之訴駁回。
訴訟費用由被告負擔百分之十七，由原告甲○○○負擔百分之七十二，餘由原告施明
峰負擔。
    事      實
甲、原告方面：
    一、聲明：求為判決被告應給付原告甲○○○新台幣（下同）二百六十三萬元，
        應給付原告施明峰一百萬元。
    二、陳述：
      （一）被告乙○○於民國（下同）九十一年三月八日晚間七時五分許，騎乘車
            號ＭＴＪ─３９６號重型機車，沿臺南縣西港鄉○○村○○路由南往北
            方向行駛，行經該中山路十七號（大港加油站）前之無號誌交岔路口時
            ，本應注意行車速度，依標誌或標線之規定及行經無號誌之交岔路口，
            應減速慢行，作隨時停車之準備，且機車行駛時，駕駛人應注意車前狀
            況，並隨時採取必要之安全措施，而依當時天候陰、夜間有照明、柏油
            路面乾燥、無缺陷、無障礙物、視距尚好等情形，客觀上又無不能注意
            之情形，其能注意竟疏未注意該處為速限四十公里之無號誌交岔路口，
            且該處之中央分隔島留有缺口，可能會有人車由該缺口穿越道路之車前
            狀況，竟未減速慢行並作隨時停車之準備，反以時速四十至四十五公里
            之高速超速急馳，適有原告甲○○○之配偶（即原告施明峰之父）施安
            心騎乘腳踏車由大港加油站前自西向東欲穿越道路，突遭被告所駕駛之
            機車車頭撞及施安心所騎乘腳踏車後部，因而造成施安心人車倒地，受
            有頭部撞傷併顱內出血，經送醫急救後仍於同月十日下午二時十分許不
            治死亡。
      （二）原告因被告上開侵權行為而受有如下之損害：
            １、醫藥費用：原告甲○○○為救護被害人施安心，因而支出醫藥費
                萬元。
            ２、喪葬費用：原告甲○○○為辦理施安心之後事，因而支出喪葬費用
                陸拾萬元。
            ３、精神慰藉金：被害人施安心為原告甲○○○之配偶、原告施明峰之
                父，原告二人遽遭此變故，其精神上均感痛苦，爰依民法第一九四
                條請求被告給付原告甲○○○二百萬元、給付原告施明峰一百萬元
                之慰撫金，以資慰藉。
      （三）以上合計被告應給付原告甲○○○二百六十三萬元，應給付原告施明峰
            一百萬元。
    三、證據：提出喪葬費收據兩張、醫療費用收據九張等為證。
乙、被告方面：
    一、聲明：求為判決原告之訴駁回。
    二、陳述：對於原告所主張之侵權行為事實不爭執，但本件被害人亦屬與有過失
        ，且被告並無資力履行本件賠償義務。
丙、本院依職權調閱本院九十一年度交訴字第一九一號過失致死刑事案件全卷，調閱
    兩造之財產資料，函查原告受領強制責任保險之情形。
    理      由
一、本件原告起訴主張：被告乙○○於九十一年三月八日晚間七時五分許，騎乘車號
    ＭＴＪ─３９６號重型機車，沿臺南縣西港鄉○○村○○路由南往北方向行駛，
    行經該中山路十七號（大港加油站）前之無號誌交岔路口時，本應注意行車速度
    ，依標誌或標線之規定及行經無號誌之交岔路口，應減速慢行，作隨時停車之準
    備，且機車行駛時，駕駛人應注意車前狀況，並隨時採取必要之安全措施，而依
    當時天候陰、夜間有照明、柏油路面乾燥、無缺陷、無障礙物、視距尚好等情形
    ，客觀上又無不能注意之情形，其能注意竟疏未注意該處為速限四十公里之無號
    誌交岔路口，且該處之中央分隔島留有缺口，可能會有人車由該缺口穿越道路之
    車前狀況，竟未減速慢行並作隨時停車之準備，反以時速四十至四十五公里之高
    速超速急馳，適有原告甲○○○之配偶（即原告施明峰之父）施安心騎乘腳踏車
    由大港加油站前自西向東欲穿越道路，突遭被告所駕駛之機車車頭撞及施安心所
    騎乘腳踏車後部，因而造成施安心人車倒地，受有頭部撞傷併顱內出血，經送醫
    急救後仍於同月十日下午二時十分許不治死亡。按因故意或過失，不法傷害他人
    之權利者，負損害賠償責任；不法侵害他人致死者，對於支出醫療及增加生活上
    需要之費用或殯葬費之人，亦應負損害賠償責任；不法侵害他人致死者，被害人
    之父母、子女及配偶，雖非財產上之損害，亦得請求賠償相當之金額；民法第一
    百八十四條第一項前段、第一百九十二條第一項、第一百九十四條分別定有明文
    ，則本件原告自得分別請求被告賠償醫藥費萬元、殯葬費陸拾萬元、精神慰撫
    金貳佰萬元及壹佰萬元等語。
二、被告固不爭執原告所主張之右揭侵權行為事實，惟另辯稱：本件被害人亦屬與有
    過失，且被告並無資力履行本件賠償義務云云，並求為判決原告之訴駁回等語。
三、按因故意或過失不法侵害他人之權利者，負損害賠償責任，民法第一百八十四條
    第一項前段定有明文。經查：
    （一）本件有關原告主張被告於九十一年三月八日晚間七時五分許，騎乘車號Ｍ
          ＴＪ─３９６號重型機車，沿臺南縣西港鄉○○村○○路由南往北方向行
          駛，行經該中山路十七號（大港加油站）前之無號誌交岔路口時，本應注
          意行車速度，依標誌或標線之規定及行經無號誌之交岔路口，應減速慢行
          ，作隨時停車之準備，且機車行駛時，駕駛人應注意車前狀況，並隨時採
          取必要之安全措施，而依當時天候陰、夜間有照明、柏油路面乾燥、無缺
          陷、無障礙物、視距尚好等情形，客觀上又無不能注意之情形，其能注意
          竟疏未注意該處為速限四十公里之無號誌交岔路口，且該處之中央分隔島
          留有缺口，可能會有人車由該缺口穿越道路之車前狀況，竟未減速慢行並
          作隨時停車之準備，反以時速四十至四十五公里之高速超速急馳，適有原
          告甲○○○之配偶（即原告施明峰之父）施安心騎乘腳踏車由大港加油站
          前自西向東欲穿越道路，突遭被告所駕駛之機車車頭撞及施安心所騎乘腳
          踏車後部，因而造成施安心人車倒地，受有頭部撞傷併顱內出血，經送醫
          急救後仍於同月十日下午二時十分許不治死亡等事實，為兩造所不爭，並
          經本院依職權調閱本院九十一年度交訴字第一九一號過失致死刑事案件全
          卷查明無訛，原告之主張應堪信為真正。
    （二）查前開大港加油站前之分向島缺口，係供車輛變換車道、行車方向及前往
          上開加油站加油使用，自屬無號誌交岔路口，而被害人施安心騎乘腳踏車
          ，由該無號誌交岔路口穿越道路，未注意左右來車，雖有過失，然被告騎
          乘機車行經該無號誌交岔路口，未減速慢行，作隨時停車之準備，因而肇
          本件車禍，亦屬顯有過失。又被害人於夜間騎乘腳踏車，雖然並未點亮燈
          光穿越道路，固有違規，惟本件肇事當時係夜間有照明，是茍被告於右揭
          時地騎乘機車行經該缺口時，能夠注意車前狀況且減速慢行，作隨時停車
          之準備，定能發現被害人穿越道路，即可避免本件車禍之發生，此業據本
          院依職權調閱本院九十一年度交訴字第一九一號過失致死刑事案件全卷查
          明無訛，是被告就本件車禍之發生確有過失，應堪認定。
    （三）按行車速度，依標誌或標線之規定，行經無號誌之交岔路口，應減速慢行
          ，作隨時停車之準備；汽車（均含機車）行駛時，駕駛人應注意車前狀況
          ，並隨時採取必要之安全措施；慢車行近無號誌之交岔路口，應減速慢行
          ，看清左右確無來車並在不妨礙汽車通行之情況下迅速通過；慢車在夜間
          行車，應燃亮燈光，道路交通安全規則第九十三條第一項第三款、第九十
          四條第三項、第一百二十五條第二款、第一百二十八條分別定有明文。查
          被告有經正常程序考領駕照，為有駕駛經驗之人，對於上開交通安全規則
          自知之甚稔，而被害人施安心騎乘腳踏車上路，對於上開規定亦應知悉，
          俱為其等應注意之事項，而肇事當時係天候陰、夜間有照明、柏油路面乾
          燥、無缺陷、無障礙物、視距尚好等情形，有前開調查報告表附在上開刑
          事案卷內可稽，足見依當時狀況被告及被害人客觀上並無不能注意之情狀
          ，而肇事地點為設有分向島（安全島）之雙向四線道及慢車道之缺口，標
          現清晰、有快慢車道劃分，限速四十公里，亦有前開調查報告表及前開現
          場照片附在上開刑事案卷內可按，被告於警訊時、偵查中及刑事案件審理
          程序中復自承其車禍當時之時速高達四十至四十五公里等語，而被害人腳
          踏車被撞倒地之拖擦痕起點在上開缺口被告車道之快車道外側道上，所形
          成之拖擦痕長達十七．二公尺，亦有前開調查報告表之事故現場圖附在上
          開刑事案卷內可參，可見被害人顯將完成穿越道路，被告在肇事當時之行
          車速度應已超過時速四十公里之速限，被告應注意且能注意該處為速限四
          十公里，且該處之中央分向島留有缺口，可能會有人車由該缺口穿越道路
          之車前狀況，竟疏未注意減速慢行並注意車前狀況作隨時停車之準備，反
          以時速四十至四十五公里之超速急馳，而被害人亦應注意並能注意竟疏未
          注意減速慢行，看清左右確無來車並在不妨礙汽車通行之情況下迅速通過
          ，即貿然將其未燃亮燈光之腳踏車橫切斜穿道路，致被告所騎乘之機車煞
          避不及而與之發生碰撞，被害人因之人車倒地受傷送醫不治死亡，被告及
          被害人均有違前開規定之注意義務，均顯有過失。又本件車禍之肇事責任
          經送臺灣省車輛行車事故覆議鑑定委員會覆議結果，亦認：「一、乙○○
          於夜間駕駛重機車，超速行駛且未注意車前狀況撞及即將完成穿越之腳踏
          車，為肇事主因。二、施安心於夜間乘騎腳踏車，穿越道路，未注意左右
          來車，為肇事次因，」，亦有該會九十一年七月十二日府覆議字第九一○
          九八三號函所附覆議意見書一份附在上開刑事案卷內可憑，益徵被告及被
          害人就本件車禍之發生均顯有過失無疑，則被告自應負過失侵權行為損害
          賠償責任。
四、再按因故意或過失，不法傷害他人之權利者，負損害賠償責任；不法侵害他人致
    死者，對於支出醫療及增加生活上需要之費用或殯葬費之人，亦應負損害賠償責
    任；不法侵害他人致死者，被害人之父母、子女及配偶，雖非財產上之損害，亦
    得請求賠償相當之金額；民法第一百八十四條第一項前段、第一百九十二條第一
    項、第一百九十四條分別定有明文。被告對於本件車禍既有過失責任，已見前述
    ，是原告請求損害賠償，即屬於法有據，茲就本件原告所請求之各項損害，分別
    論述如下︰
    （一）有關醫療費用部分：原告雖主張原告甲○○○為救護被害人施安心，因而
          支出醫藥費萬元云云，惟經詳閱原告所提醫療費用收據九張，原告實際
          支出之金額僅有壹萬陸仟玖佰貳拾元而已，原告又未再提出其他證據以供
          本院斟酌，則原告主張渠已支出醫藥費萬元云云，已難憑採。又原告所
          提上開醫療費用收據九張共計支出壹萬陸仟玖佰貳拾元之中，尚列載有九
          十一年三月十日支出證明書費壹佰元、九十一年三月二十日支出證明書費
          壹佰元、九十一年三月八日支出拷貝費捌佰元（以上共計為壹仟元），該
          等費用支出顯難認係因本件車禍所支出之醫療費用，此部份自亦不得請求
          被告賠償。從而，本件原告甲○○○請求賠償醫療費用，在不逾壹萬伍仟
          玖佰貳拾元（00000－0000＝15920）之範圍內，應予准許，逾此部分之請
          求，則非屬有據，無從准許。
    （二）有關殯葬費部分：查原告甲○○○為辦理被害人施安心之喪事，共支出喪
          葬費用計陸拾萬零伍仟肆佰元（但本件原告僅請求賠償喪葬費陸拾萬元）
          等情，業據原告提出殯葬費收據兩張為證。經核原告所主張之上開各項殯
          葬費用額，除其中有關「棺木」費用萬捌仟元、「抬工」費用壹萬柒仟
          元、「告別式場」費用萬元、「靈車」費用壹萬貳仟元、「遊覽車」費
          用肆仟元、「墓地」費用陸萬陸仟元、「造墓園」費用柒萬元、「祭品」
          費用貳萬伍仟元、「辦桌點心」費用肆萬元、「毛巾」費用玖仟元、「答
          謝禮毛巾」費用陸仟元、「封棺」費用玖仟元、「運棺」費用仟元、「
          布帆」費用貳萬仟元、「司儀禮生」費用壹萬元、「工作人員」費用肆
          仟肆佰元等項支出（以上合計為拾陸萬陸仟肆佰元），可認係殯葬禮儀
          所必要，因而應予准許外，其餘所列「陣頭」、「開路鼓」、「鼓吹」、
          「牽亡歌」、「樂隊」、「電子琴」、「五子哭墓」、「道士」、「做法
          事」、「紙厝」、「婆仔」、「金紙庫錢」等費用合計貳拾萬玖仟元，
          均尚難認係喪葬之必要費用。從而，原告甲○○○請求賠償喪葬費用，在
          不逾拾陸萬陸仟肆佰元之範圍內，應予准許，逾此部分之請求，則非屬
          有據，無從准許。
    （三）有關原告甲○○○、施明峰之精神慰撫金部分：查原告甲○○○乃被害人
          施安心之配偶，原告施明峰乃被害人施安心之子，今因被告之過失行為致
          施安心死亡，其等精神上受有相當之痛苦，應屬不言可喻。爰分別審酌原
          告二人之年齡及其與被害人間之關係，暨經本院依職權函查兩造之財產總
          歸戶資料及自八十九年度起至九十年度止之各類所得申報資料，經財政部
          財稅資料中心以九十二年五月十日資五字第九二０七三三六０號函覆結果
          ，原告甲○○○八十九年度之所得總額為拾伍萬壹仟佰貳拾柒元、九
          十年度之所得總額則為壹拾伍萬玖仟壹佰零貳元，原告施明峰八十九年度
          之所得總額為柒萬貳仟柒佰柒拾柒元、九十年度之所得總額則為捌萬零捌
          佰伍拾元，而被告乙○○八十九年度之所得總額為肆拾貳萬仟伍佰壹拾
          陸元、九十年度之所得總額則為貳拾玖萬零柒佰柒拾陸元，及原告施謝接
          枝現有土地房屋各二筆、汽車一輛，原告施明峰現有土地六筆，被告黃慶
          章現有土地四筆、汽車一輛等兩造身分、地位、經濟狀況，及原告所受痛
          苦之程度，認本件原告請求賠償精神慰藉金，在原告甲○○○不逾壹佰捌
          拾萬元、原告施明峰不逾玖拾萬元之範圍內，尚屬適當，應予准許。逾此
          部分之主張，核屬過高，要無可採。
五、又按損害之發生或擴大，被害人與有過失者，法院得減輕賠償金額，或免除之；
    重大之損害原因，為債務人所不及知，而被害人不預促其注意或怠於避免或減少
    損害者，為與有過失；且前二項規定，於被害人之代理人或使用人與有過失者，
    準用之；亦為民法第二百十七條第一、二、三項所明定。經查：本件車禍之發生
    ，被告乙○○雖有如前所述之過失，而為本件肇事之主因，惟被害人施安心於車
    禍發生時，騎乘腳踏車由大港加油站前自西向東欲穿越肇事路段，其本亦應注意
    慢車行近無號誌之交岔路口，應減速慢行，看清左右確無來車並在不妨礙汽車通
    行之情況下迅速通過，且慢車在夜間行車，應燃亮燈光，而依當時情形，客觀上
    亦無不能注意之情事，其能注意竟亦疏未注意其右方有無來車，貿然將其未燃亮
    燈光之腳踏車橫切斜穿道路，致乙○○見狀煞避不及而發生本件事故，實亦為本
    件肇事之次因，已詳如前述。是被害人施安心既然與有過失，依前開說明觀之，
    即應適用過失相抵之法則。本院審酌兩造之過失程度，認被害人施安心與被告乙
    ○○應負之過失責任應為（百分之三十五）比（百分之六十五），方屬公允，則
    原告本件所請求之損害賠償金額，自應分別予以核減百分之三十五。
六、再按「保險人依本法規定給付之保險金，視為加害人或被保險人損害賠償金額之
    一部分；加害人或被保險人受賠償請求時，得扣除之」，亦為強制汽車責任保險
    法第三十條所明定。查原告甲○○○已因本件肇事事件，受領汽車事故責任強制
    保險之理賠金一百四十萬元，此業經本院依職權函查原告受領強制責任保險之情
    形，據國泰世紀產物保險股份有限公司高雄分公司九十二年三月十一日函覆本院
    在卷，則在該壹佰肆拾萬元之範圍內，加害人之損害賠償責任即因而解免，是原
    告甲○○○所得請求之上述賠償金額自應扣減上述已領取之理賠金。從而，本件
    原告所得請求被告賠償之金額，依序分別為：原告甲○○○為壹萬捌仟伍佰零
    捌元【（15920＋366400＋0000000）×65%－0000000＝18508】；原告施明峰
    為伍拾捌萬伍仟元【900000×65%＝585000】。從而，本件原告本於侵權行為損
    害賠償之法律關係請求被告賠償損害，就其訴請被告應給付原告甲○○○新台幣
    壹萬捌仟伍佰零捌元，應給付原告施明峰新台幣伍拾捌萬伍仟元部分，為有理由
    ，應予准許。逾此範圍所為之請求，為無理由，應予駁回。
七、據上論結，本件原告之訴為一部有理由，一部無理由，並依民事訴訟法第七十九
    條但書，判決如主文。
中      華      民      國    九十二    年      五      月    二十九    日
                                臺灣臺南地方法院民事第三庭
~B法      官  王金龍
右為正本係照原本作成
如對本判決上訴，須於判決正本送達後二十日內向本院提出上訴狀。
中      華      民      國    九十二    年      五      月    二十九    日
~B法院書記官  張淑珍


司法院資訊處製作；財團法人民間司法改革基金會備份。
